【裁判字號】    97,重上,89
【裁判日期】    990608
【裁判案由】    分割共有物等
【裁判全文】
臺灣高等法院臺南分院民事判決  97年度重上字第89號
上  訴  人  乙○○
訴訟代理人  吳政遇  律師
視同上訴人  甲○○
訴訟代理人  丁○○
被 上訴 人  丙○○
上列當事人間請求分割共有物事件，上訴人對於中華民國97年9
月24日臺灣臺南地方法院第一審判決（97年度重訴字第24號）提
起上訴，本院於99年5月25日言詞辯論終結，判決如下：
    主  文
原判決廢棄。
兩造共有坐落台南市○○區○○段969地號、面積4240.93平方公
尺土地，應分割如附圖所示：
(一)編號甲部分面積1064.47平方公尺土地，分歸被上訴人丙○○
  所有。
(二)編號乙部分面積2162.88平方公尺土地，分歸上訴人乙○○所
  有。
(三)編號丙部分面積1013.58平方公尺土地，分歸視同上訴人甲○
  ○所有。
被上訴人丙○○應提出新台幣肆拾玖萬玖仟貳佰伍拾元補償上訴
人乙○○。視同上訴人甲○○應提出新台幣參拾捌萬壹仟零捌拾
肆元補償上訴人乙○○。
第一、二審訴訟費用，由上訴人乙○○負擔千分之510，視同上
訴人甲○○負擔千分之239，其餘由被上訴人負擔。
    事實及理由
一、按訴訟標的對於共同訴訟之各人必須合一確定者，共同訴訟
    中一人之上訴，其效力及於全體，此觀民事訴訟法第56條第
    1項第1款規定自明。本件為請求分割共有物之訴，其訴訟標
    的對於共同訴訟之各人必須合一確定，依前開規定，上訴人
    乙○○上訴之效力及於同造之甲○○，爰將之併列為上訴人
    ，合先敘明。
二、被上訴人主張：
  (一)坐落台南市○○區○○段969地號、地目田、面積4240.93平
    方公尺土地（下稱系爭土地）為兩造共有，兩造應有部分為
    ：被上訴人1000分之251，上訴人乙○○、視同上訴人甲○
    ○分別為1000分之510、1000分之239，系爭土地並無不能分
    割之情事，兩造亦未定有不分割之協議，惟迄今未能達成分
    割之協議，爰依民法第823條第1項及第824條第2項規定，請
    求將系爭土地分割如附圖所示（下稱第一方案）。
  (二)依兩造被繼承人林致（系爭土地原所有人，為丙○○、乙○
    ○、甲○○已死亡之配偶林義福之父親）生前所立之遺囑，
    係將其所有長安國中使用地（即長安段969-8、969-12、969
    -13）約0.03厘分配與伊取得，而系爭土地與長安國中使用
    地等四筆地號在未標示計劃道路前彼此連接（即原安順段41
    7-2號），由伊取得系爭土地北邊即第一方案甲部分，與林
    致遺囑原意相符。且系爭土地有上訴人之子林群雄使用之鐵
    皮屋，將林群雄使用之位置即第一方案乙部分分歸上訴人所
    有，並無不當，本件無變價分割之必要。
  (三)至於鑑價補償部分，系爭土地非位於精華區，且為廢耕農地
    ，長安段土地雖係都市計畫低密度住宅區，但以重劃開發為
    必要條件，現行計畫道路及長安國中均尚未確定，對於未來
    計畫道路帶來之經濟效益，尚難預料，無鑑價之必要。展茂
    不動產估價師事務所修改之鑑定報告書，違反不動產估價技
    術規則第74條「應詳予確認按相關法令規定下，最有效使用
    之狀況，根據土地地形、地勢，並參酌當地市場狀況等因素
    ，估算其建築面積、可銷售面積」之規定，並有以下缺失：
    系爭土地須經都市計劃整體重劃開發，與比較之鎮安段17
      58、1770、1468號地無整體開發之規定，且為已重劃完成
      可立即申請建築執照之熟地不同，原鑑定以上開土地為比
      較標的，顯屬有誤。
    系爭土地既須整體重劃開發，鑑定時，應考量市地重劃因
      素，且本件整體開發區公設用地比例為百分之33.72，重
      劃費用以現狀在百分之11.28以上，合計重劃負擔為百分
      之45，則市地重劃後之土地價格，並未因此成倍數增加，
      其基準價格應為每坪新台幣（以下同）16,320元，較之鑑
      定之每坪32,000元為低。又依該鑑定報告，無論依附圖所
      示之方案，或將系爭土地北邊分配與上訴人乙○○，乙○
      ○均是受補償之對象，不合邏輯。
  (四)原審准其請求，判決兩造共有系爭土地，應分割如附圖（即
    第一方案）所示，上訴人乙○○上訴，被上訴人於本院答辯
    聲明：上訴駁回。
三、上訴人則以：系爭土地北邊應否分與被上訴人，與其等被繼
    承人林致之遺囑無涉；且林致遺囑僅指定價額分配之方式，
    並未指示以原物分割，系爭土地經都市計畫使用分區劃設為
    細部計畫低密度住宅區，已有開發公司籌辦市地重劃，若採
    原物分配，將來各當事人分得土地亦將被徵收，故應以變價
    方式分割為適當。若以原物分割方式為之，應以台南市安南
    地政事務所民國97年6月13日製作之土地複丈成果圖所示（
    下稱第二方案），將系爭土地北邊分配與伊為適當等語，資
    為抗辯。並於本院聲明：(一)原判決廢棄；(二)兩造共有系爭土
    地，應分割如第二方案附圖所示，附圖Ａ部分面積2162.88
    平方公尺土地分歸上訴人所有，Ｂ部分面積1064.47平方公
    尺分歸被上訴人所有，Ｃ部分面積1013.58平方公尺分歸視
    同上訴人所有。
四、視同上訴人則以：同意分割，其先夫林義福自林致所繼承之
    遺產最少，應分得系爭土地之最北邊，以為補償，故應以台
    南市安南地政事務所民國97年8月14日製作之土地複丈成果
    圖所示之方案（下稱第三方案）為適當等語，資為抗辯。於
    本院聲明：(一)原判決廢棄；(二)兩造共有系爭土地，應分割如
    第三方案附圖所示。
五、兩造不爭執之事項：
  (一)系爭土地為兩造共有，應有部分為：被上訴人1000分之251
    ，上訴人乙○○1000分之510，視同上訴人甲○○1000分之
    239。
  (二)系爭土地無不能分割之情形，且兩造無不分割之特約。
    以上事實，業據提出土地登記謄本及地籍圖謄本為憑。
六、兩造之爭點：
    (一)本件的分割方案為何？
    (二)是否要補償？補償金額是多少？
七、得心證之理由：
  (一)本件的分割方案以附圖即第一方案為適當：
  １按各共有人除共有物之使用目的不能分割或契約訂有不分割
    之期限者外，得隨時請求分割共有物；共有物之分割，依共
    有人協議之方法行之，分割之方法不能協議決定，或於協議
    決定後因消滅時效完成經共有人拒絕履行者，法院得因任何
    共有人之請求，命為下列之分配：以原物分配於各共有人
    。但各共有人均受原物之分配顯有困難者，得將原物分配於
    部分共有人。原物分配顯有困難時，得變賣共有物，以價
    金分配於各共有人；或以原物之一部分分配於各共有人，他
    部分變賣，以價金分配於各共有人。民法第823條第1項及第
    824條第2項分別定有明文。兩造有不爭執事項之事實，且被
    上訴人復主張兩造對於分割方法，迄未能達成協議等情，又
    為上訴人所不爭，被上訴人依上揭規定，請求分割系爭土地
    ，自無不合。
  ２又按共有物之分割，應依共有物之性質，斟酌其分割後之經
    濟效用，本於公平之原則，而為適當之分配。查系爭土地雖
    係都市計畫低密度住宅區，以重劃開發為必要條件，但系爭
    土地除有鐵皮屋坐落其上外，均為空地，各共有人在分割後
    均為單獨所有，因而以原物分配並無困難，依上開說明，不
    宜變價分割，應以原物分配較妥。是上訴人乙○○主張：採
    變價方式分割云云，尚無足取。本院為決定分割方案，爰斟
    酌：
    系爭土地目前周圍均未臨路，其上除有上訴人之子林群雄
      使用現已荒廢之鐵皮屋外，其餘均為空地，業據本院及原
      審會同台南市安南地政事務所派員勘驗明確，有勘驗筆錄
      及複丈成果圖可稽（見本院卷(一)第81頁、原審卷第72頁、
      第118頁、第119頁）。惟台南市政府編製之細部都市計畫
      中，系爭土地北邊臨10公尺寬之計畫道路，西側及南側亦
      臨計畫道路，系爭土地呈長方型，地形方正，將系爭土地
      自北向南依兩造之應有部分分為三分，各共有人分得之土
      地均能完整，且均面臨計劃道路，通行便利，並兼顧各共
      有人取得土地之經濟效用及土地之利用，暨參酌兩造提出
      之方案，其分割方法亦均係自北向南分配，認將系爭土地
      由北而南依應有部分比例分成三塊，為適當之分割方法。
    至兩造雖均主張分配系爭土地之北邊，惟上訴人乙○○之
      子林群雄使用之鐵皮屋，位於系爭土地之中段，有上開勘
      驗筆錄及複丈成果圖可參，則審酌各共有人使用系爭土地
      之現狀，將系爭土地之中段分配與上訴人乙○○，對各共
      有人之損害較少，上訴人乙○○主張應依第二方案分配，
      自無可採。
    復審酌兩造不爭執真正之林致遺囑載明「長安國中使用地
      分配給義榮（即原告）使用」（見原審卷第41頁），及長
      安國中使用地係位於系爭土地之西北側（同段969-8，為
      主要計畫學校用地）（見原審卷第39頁），中間雖隔有10
      米、8米之計劃道路，但將系爭土地北邊分配與被上訴人
      ，因與長安國中使用地較為接近，可整體使用，應係較能
      兼顧分配兩造當事人利益，在分割後各當事人對於土地利
      用之最大經濟效益，故應以附圖即第一方案較為可採，視
      同上訴人甲○○主張應依第三方案分配，亦無可採。
  (二)是否要以金錢補償？補償金額是多少？補償費是否要考量市
    地重劃項目？
  １按法院裁判分割共有物，除應斟酌各共有人之利害關係，及
    共有物之性質外，尚應斟酌共有物之價格，倘共有人不能按
    其應有部分受分配或所分配之不動產，其價值不相當時，法
    院非不得命以金錢補償之（最高法院57年台上字第2117號判
    例參照）。依附圖分割方案，被上訴人分配系爭土地之北邊
    ，面臨10米及8米之計劃道路，而上訴人乙○○僅一面臨8米
    之計劃道路，視同上訴人甲○○則二面鄰各8米之計劃道路
    ，各共有人分得之土地價值顯有不同，依上開說明，分得土
    地價值較高者，自應以金錢補償分得價值較低者，始得謂為
    公平。再按共有物之原物分割，依民法第825條規定觀之，
    係各共有人就存在於共有物全部之應有部分互相移轉，使各
    共有人取得各自分得部分之單獨所有權。故原物分割而應以
    金錢為補償者，倘分得價值較高及分得價值較低之共有人均
    為多數時，該每一分得價值較高之共有人即應就其補償金額
    對於分得價值較低之共有人全體為補償，並依各該短少部分
    之比例，定其給付金額，方符共有物原物分割為共有物應有
    部分互相移轉之本旨，最高法院亦著有85年台上字第2676號
    判例足參。
  ２查兩造分受共有土地之位置，既有如前之不同，其等受分配
    之土地價值即有不同，而各共有人分得土地之實際價值為何
    ，應如何找補，其判斷涉及專業，非本院法官依法律知識所
    能判斷，自有委請專業人士鑑定之必要，被上訴人主張無囑
    託鑑價之必要，尚無可採。而同段969-10土地於86年7月11
    日發布實施「變更台南市安南區（新寮、溪心寮、總頭寮、
    十三佃）細部計畫（第一次通盤檢討）案」，將原劃設為「
    道路用地」變更為「低密度住宅區」，有台南市政府南市都
    管字第09816026190號函可按（見本院卷(二)第34頁），經本
    院囑請展茂不動產估價師事務所（下稱展茂事務所）就本件
    分割後各筆土地之價值及共有人於分割後，應作如何之補償
    鑑定，該事務所98年4月20日所為之鑑定，依卷附之估價報
    告書，可觀其係就系爭土地未來重劃後為四面臨路之條件加
    以鑑價，惟系爭土地東側之同段969-10號土地，業經變更為
    「低密度住宅區○○○○道路用地」，已如上述，原鑑定結
    果未審酌此項變更，則其所為之鑑定即有不足。經本院囑請
    該所審酌此項變更，以系爭土地三面臨路之狀態重新計算合
    理地價，該所於98年7月15日再出具修改鑑定報告書。除修
    正以系爭土地三面臨路之條件重新計算合理之地價外，並就
    「原B-40-8M道路因寬度不足以負擔學校開闢及本區開發後
    之交通量，予以向西拓寬為10公尺（即同段969-12），是否
    影響各共有人取得土地之價格」一節，經該所估價師查證結
    果，認此部分道路拓寬不及於系爭土地西側之道路，不影響
    本件鑑價結果，並修改重新計算地價結果：比較價格重新計
    算之比較價格為每坪31,600元，土地開發分析價格重新計算
    之分析價格為每坪34,900元，分別衡量該區域土地價格、比
    較法與土地開發分析推定分割前系爭土地（成熟基準地）之
    評估價格為每坪33,000元，預計開發及區域相關公共設施設
    置完備含成熟社區合計約需7年，利率採加權平均成本方式
    決定為1.9％，求得勘估標的土地平均單價每坪為29,000元
    （為本案基準地之價格），再參酌各共有人取得土地之臨路
    情形、寬深度、土地形狀、發展潛力等因素，依此計算第一
    方案各共有人取得土地面積之分配價值為「甲部分為9,805,
    773元、18,029,336元、9,242,674元」，惟第一方案各共有
    人原持分價值分別為：甲部分被上訴人9,306,524元、乙部
    分上訴人乙○○18,909,669元、丙部分視同上訴人甲○○8,
    861,590元，經與上開各共有人取得土地之分配價值比較結
    果，甲部分被上訴人及丙部分視同上訴人分別超額分配各49
    9,250元、381,084元，合計880,334元，乙部分上訴人則分
    配不足880,334元，有展茂事務所修改鑑定報告書可按。查
    展茂事務所估價師領有不動產估價師證照，就不動產鑑價相
    關業務具有專業，且係合法之不動產鑑價公司，與兩造無利
    害關係，綜參上開修改鑑定引用之數據均屬客觀公正，上開
    鑑價結果，尚屬可採。被上訴人雖以上開情詞否認上開鑑價
    之正確性，但查：
    被上訴人主張應將系爭土地重劃因素列入鑑價之條件，且
      列入此項條件後，系爭土地基準價格應為每坪16,320元，
      較之鑑定之每坪32,000元為低，鑑價結果有諸多缺失云云
      。查，被上訴人主張之系爭土地每坪16,320元，係其自行
      估算之價格，被上訴人未具有不動產鑑價之專業，而依其
      99年3月18日準備書狀載明每坪16,320元，係以每坪32,00
      0乘以重劃後可取回土地之百分比計算所得，並非領有證
      照之不動產估價師或合法之不動產鑑價公司核算所得之數
      額，欠缺客觀之估價數據，已無足取。再查，市地重劃固
      係一種有效促進土地經濟利用，與健全都市發展的綜合性
      土地改良事業，為開發新社區，加速完成都市建設及取得
      公共設施用地最有效手段之一，對於土地所有權人而言，
      可因重劃獲得完善之公共設施、便利之交通、土地方整臨
      路便利使用，及土地價值增漲之實益，但因系爭土地鑑定
      時現況尚未開始重劃，何時重劃未定，且系爭土地將來重
      劃後，各共有人負擔相同比例，產生相同效果，而重劃後
      之地價往往高於重劃前之地價，重劃過程有最少二至三年
      之時間，與本件共有物分割又非同一時間，尚難將重劃因
      素列入鑑價之條件；況「重劃後基準價格」，應係重劃完
      成後任何所有人經由處分過程取回資產單價與總價，並與
      重劃前之地價相比較，得知重劃完成後所有人之盈虧，方
      係「市地重劃」之精髓，而依展茂公司補充說明書檢附之
      台南市歷年自辦市地重劃成果統計表（見本院卷(一)第314
      頁至第315頁），有關重劃負擔總比例，最低比例為第12
      期後甲地區16.21％，最高比例為第20期明德地區56.07％
      ，重劃負擔比例並非相同，再依該說明書檢附之台南市抵
      費地公開標售表（見本院卷(一)第317頁至第319頁），可知
      土地因重劃因素，其土地重劃前與重劃後之地價有所不同
      ，顯係呈倍數之上漲，然本件系爭土地既未開始重劃，重
      劃完成時間又不確定，自無重劃完成後土地交易之價格，
      則展茂事務所未將重劃因素作為系爭鑑定之條件，並無不
      當。被上訴人主張市地重劃後之土地價格，並未因此成倍
      數增加，其基準價格應為每坪16,320元，較之鑑定之每坪
      32,0 00元為低云云，亦屬無據。
    被上訴人雖另主張「系爭土地須經都市計劃整體重劃開發
      ，與比較之鎮安段1758、1770、1468號地無整體開發之規
      定，且為已重劃完成可立即申請建築執照之熟地不同，原
      鑑定以上開土地為比較標的，顯屬有誤」云云。但查，本
      件尚無將重劃因素作為鑑定之條件，已如上述。而展茂事
      務所鑑定報告所引用之比較標的即上開三筆地號土地，與
      系爭土地以前均是新寮地區之舊有聚落範圍內，之後舊有
      聚落為改善居住環境，便利公共設施用地之取得，於新寮
      地區南側劃定市地重劃開發範圍，而系爭土地被劃入，顯
      見系爭土地與比較標皆屬同一供需區（見本院卷(一)第280
      頁），展茂事務所以上開三筆地號土地為比較標的，亦無
      不當，被上訴人上開主張，無可採信。
    被上訴人另主張「該鑑定報告，無論依附圖所示之方案，
      或將系爭土地北邊分配與上訴人乙○○，乙○○均是受補
      償之對象，不合邏輯」云云。然依展茂事務所修改鑑定報
      告書載明，因系爭土地分割成三個區塊，原基準地已有單
      價，則三個區塊調整比例差異極少，且無論依第一方案或
      二、三方案，系爭土地分割成之三個區塊，中間區塊均僅
      一面臨路，與上、下區○○○○○路，其中上面區塊所面
      臨之計劃道路，其一又為10米之計劃道路，則三方案就臨
      路情形調整結果，中間區○○○路情形均為97％，且因該
      三方案分割之區○○○○○路情形、寬深度、面積、土地
      形狀、發展潛力之各單項調整比例皆相同，並未獨厚一人
      （見本院卷(一)第310頁至第312頁），且亦無不當之處，被
      上訴人上開主張，亦屬無據。
    至於被上訴人另主張展茂事務所修改鑑定報告書有其他種
      種之缺失云云，惟被上訴人就其主張均未提出證據證明，
      既欠缺客觀公正之數據，自屬被上訴人個人臆測之詞，已
      難採信。且經本院詢及本件有無再送請公正機關鑑定之必
      要，被上訴人陳稱「沒有必要送公正機關鑑定」（見本院
      卷(二)第157頁反面），則被上訴人上開主張，亦屬無據。
    共有人間分受土地價值差額之補償，其補償與受償之金額
      及方式如下：衡量該區域土地價格及依比較法與土地開發
      分析，分割前系爭土地（成熟基準地）之評估價格為每坪
      33,000元，預計開發及區域相關公共設施設置完備含成熟
      社區合計約需7年，利率採加權平均成本方式決定為1.9％
      ，則系爭土地平均單價每坪為29,000元（為本案基準地之
      價格），再參酌各共有人取得土地之臨路情形、寬深度、
      土地形狀、發展潛力等因素，依此計算第一方案各共有人
      取得土地面積之分配價值為「甲部分為9,805,773元、18,
      029,336元、9,242,674元」，而第一方案各共有人原持分
      價值分別為：甲部分被上訴人9,306,524元、乙部分上訴
      人乙○○18,909,669元、丙部分視同上訴人甲○○8,861,
      590元，經與上開各共有人取得土地之分配價值比較結果
      ，甲部分被上訴人及丙部分視同上訴人分別超額分配各49
      9,250元、381,084元，合計880,334元，乙部分上訴人則
      分配不足880,334元，則被上訴人與視同上訴人應各提出
      499,250元、381,084元補償上訴人乙○○。
八、綜上所述，被上訴人以共有人身分，依民法第823條、第824
    條第2項規定，請求判決分割系爭共有土地，原審判決採附
    圖所示之分割方案，固無不合，惟其未鑑價命補償金額，尚
    有未洽；上訴意旨指摘原判決不當，求予廢棄改判，為有理
    由。應由本院予以廢棄改判，採如附圖所示之分割方法如主
    文第二項所示，並諭知共有人間分受土地價值差額之補償，
    如主文第三項所示。
九、本件判決基礎已臻明確，兩造其餘攻擊防禦方法與舉證，經
    審核結果，均不能動搖該基礎，且與本件事實之認定無涉，
    自無庸一一贅述，附此敘明。
十、據上論結，本件上訴為有理由，依民事訴訟法第450條、第7
    8條、第81條第2款、第85條第1項但書，判決如主文。
中    華    民    國    99    年    6     月    8     日
                  民事第四庭    審判長法  官  吳上康
                                      法  官  王金龍
                                      法  官  陳珍如
上為正本係照原本作成。
如對本判決上訴，須於判決送達後20日內向本院提出上訴狀，未
表明上訴理由者，應於上訴後20日內，向本院提出理由書（須附
繕本）。依法須繳納裁判費並應委任律師為訴訟代理人，始得上
訴。
中    華    民    國    99    年    6     月    15    日
                                      書記官  易慧玲
【附記】
民事訴訟法第466條之1：
(1)對於第二審判決上訴，上訴人應委任律師為訴訟代理人。但上
  訴人或其法定代理人具有律師資格者，不在此限。
(2)上訴人之配偶、三親等內之血親、二親等內之姻親，或上訴人
  為法人、中央或地方機關時，其所屬專任人員具有律師資格並
  經法院認為適當者，亦得為第三審訴訟代理人。
民事訴訟法第466條之2第1項：
  上訴人無資力委任訴訟代理人者，得依訴訟救助之規定，聲請
  第三審法院為之選任律師為其訴訟代理人。

司法院資訊處製作；財團法人民間司法改革基金會備份。
